【裁判字號】    90,上易,1405
【裁判日期】    901211
【裁判案由】    詐欺等
【裁判全文】
臺灣高等法院高雄分院刑事判決                    九十年度上易字第一四五號
    上   訴   人    台灣屏東地方法院檢察署檢察官
    上訴人即被告    甲○○
    選任辯護人      王進勝  律師
右上訴人因被告詐欺等案件，不服臺灣屏東地方法院九十年度易字第八四三號中華民
國九十年六月十五日第一審判決（起訴案號：臺灣屏東地方法院檢察署八十八年度偵
字第二五八六號），提起上訴，本院判決如左：
    主  文
上訴駁回。
    事  實
一、甲○○曾因盜匪案件，經臺灣高等法院臺南分判處有期徒刑七年三月，於民國八
    十五年五月十二日執行完畢，仍不知悔悟。其與程毅剛係多年好友，程毅剛於八
    十七年十月三十日因涉嫌槍砲彈藥刀械管制條例案件，為警逮捕移送台灣屏東地
    方法院檢察署偵辦，經檢察官諭令以新台幣（下同）十五萬元交保，程毅剛乃通
    知甲○○辦理具保手續，甲○○即通知程毅剛之母高秀束，惟高秀束現款不足，
    乃央請甲○○代墊五萬元，待程毅剛具保後，甲○○見高秀束護子心切，認有機
    可乘，乃意圖為自己不法之所有，於八十七年十一月初（四日之前），在屏東縣
    內埔鄉長青巷一三一號高秀束之住處，向高秀束佯稱其認識檢察官，可代為處理
    程毅剛上述槍砲彈藥刀械管制條例一案，惟需六十萬元之活動費，高秀束信以為
    真而陷於錯誤，於八十七年十一月四日，在其屏東縣內埔鄉長青巷一三一號住處
    ，交付其自郵局提領之現款四十萬元，並委託甲○○代為出售房屋一棟，再於同
    年月中旬，將出售房屋所得之訂金二十萬元交付予甲○○，甲○○共詐得六十萬
    元，惟程毅剛嗣仍遭檢察官提起公訴，高秀束至此始知受騙。
二、案經高秀束訴由屏東縣警察局內埔分局移請台灣屏東地方法院檢察署檢察官偵查
    起訴。
    理  由
一、訊據上訴人即被告甲○○否認有上開犯行，辯稱：程毅剛已交保回家，其家人不
    可能受騙，伊並未向告訴人高秀束詐騙六十萬元活動費云云。經查：
(一)、被告甲○○於告訴人高秀束之子程毅剛交保後，見高秀束護子心切，認有機可乘
    ，乃向高秀束佯稱其認識某檢察官，可代為處理程毅剛上述槍砲彈藥刀械管制條
    例一案，惟需六十萬元之活動費，致高秀束信以為真而陷於錯誤，合計交付現款
    六十萬元等事實，已據告訴人高秀束及告訴代理人程燕芳分別於警、偵訊、原審
    及本院審理中指訴至為詳細，而被告曾向程毅剛表示認識台灣屏東地方法院檢察
    署檢察官，可以擺平官司，向高秀束拿取六十萬元活動費一事，亦經證人程毅剛
    於偵查中證述明確。參以高秀束於八十七年十一月二日自其郵局帳戶提領十萬元
    （其中五萬元返還積欠被告先前代墊之款項），於十一月四日再提領四十萬元，
    此有郵局存摺在卷可參（原審卷第五九頁）；又就前開存摺明細以觀，於八十六
    年十二月間之存款餘額為一, 五０三元，至八十七年五月十五日存款餘額為五八
    一, 五０三元，但其間只有存入紀錄，沒有提領紀錄，於八十七年十一月二日提
    領十萬元前，只有一次提領八萬元之情形；另其於八十七年十一月四日提領四十
    萬元後，另於八十七年十一月十七日存入五十萬元（據告訴人稱此筆款項為出售
    房屋所得二十萬及向程秀娟借得三十萬元），至八十八年六月間，僅有三筆提領
    紀錄，即八十七年十一月三十日之三十五萬元，八十八年一月二十八日之十五萬
    元及一萬元（此三筆即告訴人主張遭被告盜領款項），可見高秀束平常就存摺內
    之款項並不常提領，如果不是緊急及供特定用途，高秀束並無從前開帳戶內提領
    上開鉅額款項必要。
(二)、又高秀束確有以一百萬元之價錢出售一棟房屋予黃林音，並取得訂金二十萬元（
    八十萬元後付）等事實，已據高秀束指陳明確，並經證人黃林音證述屬實，上開
    訂金二十萬元加上其所領取之四十萬元恰好為六十萬元，與高秀束所指之數目相
    符合；又程毅剛係於八十七年十月三十日晚上十時二十分許，因非法持有改造手
    槍及子彈行為，被警查獲之事實，有臺灣屏東地方法院檢察署八十度偵字第七四
    ０九號起訴書可參（偵卷第四六頁），高秀束提領四十萬元之日期則為同年十一
    月四日，提領後存摺僅餘六千九百八十元；又由被告所書寫之高秀束與黃林音間
    之前開房屋買賣契約書則記載，其買賣總價金為一百萬元，前金二十萬元（原審
    卷第五八頁、第六十七頁），就該買賣契約書所載日期係八十七年十一月十五日
    以觀，該前金二十萬元應至遲於該日之前已經給付，其日期均在程毅剛因前案件
    被逮捕及交保後數日，因此，高秀束如非為求其子程毅剛無事，何需於提領四十
    萬元後，又出售房屋求現，可見高秀束所稱因款項不足六十萬元，乃出售房以籌
    得六十萬元，應符合事實，是指稱被告以可以代為處理程毅剛官司為由向其詐財
    六十萬元一節，應屬可信。而程毅剛之前開案件，已經起訴且被判決罪刑在案，
    有起訴書及判決書可參，足見被告有詐術之施用及不法所有之意圖。
(三)、綜上所述，被告上開辯解，顯為圖卸之詞，不足採信，事證已明，其犯行應可認
    定。又此部分事證已臻明確，被告聲再行傳訊黃林音，因其在原審法院已經陳述
    明確，自無再行傳訊必要。
二、核被告所為，係犯刑法第三百三十九條第一項之詐欺取財罪。又被告甲○○曾因
    盜匪案件，經臺灣高等法院臺南分院判處有期徒刑七年三月確定，於八十五年五
    月十二日執行完畢之事實，有台灣屏東地方法院檢察署刑資料查註表可參，其於
    執行完畢後五年內再犯有期徒刑之本罪，為累犯，應依刑法第四十七條規定加重
    其法定刑。
三、原審因而適用刑法第三百三十九條第一項、第四十七條，罰金罰鍰提高標準條例
    第一條前段規定，並審酌被告素行、犯罪動機、目的、手段、充當司法黃牛，破
    壞司法風紀至鉅及其犯後態度等一切情狀，量處有期徒刑一年，經核原審認事用
    法俱無不合，量刑亦稱妥適，被告上訴意旨否認犯罪，公訴人循告訴人之請求提
    起上訴，認原判決量刑過輕，指摘原判決不當，並無可取，均為無理由，均應予
    駁回。
四、公訴意旨略以：被告甲○○於八十七年十一月三十日侵入屏東縣內埔鄉長青巷一
    三一號內，竊取高秀束之郵局存摺及印章，前往屏東市厚生郵局，盜用高秀束之
    印章，盜領存款三十五萬元後，將存摺、印章放回原處，復於八十八年一月二十
    八日以同一手法至內埔一支局，盜領十五萬元及一萬元，再將存摺、印章放回原
    處，因認其涉有刑法第三百二十條第一項之竊盜罪及刑法第二百十七條第二項之
    盜用印章罪嫌。
五、按犯罪事實應依證據認定之，無證據不得推定其犯罪事實，又不能證明被告犯罪
    者，應為被告無罪之諭知；另告訴人之指訴本係使被告受刑事處罰為目的，其所
    指是否為真實，仍應調查其他事證以資審認，若告訴人之指述及依調查事證之結
    果仍不能使一般人達於無合理之懷疑，而確信其為真實者，即不得為被告有罪之
    認定，刑事訴訟第一百五十四條、第三百零一條第一項前段分別定有明文，最高
    法院亦分別著有六十九年台上字第一五三一號及七十六年台上字第四九八六號判
    例可資參考。
六、公訴人認被告有上開犯行係以告訴人之指訴，且高秀束家住內埔，被告竟持至屏
    東厚生郵局提領，有違常情，又高秀束存款僅十六餘萬元，怎可能全數借予被告
    為主要論據；惟訊之被告甲○○堅決否認上情，辯稱：係高秀束答應借伊三十萬
    元，伊第二次領得十六萬元，加上先前已借得之十萬元，共二十六萬元，數日後
    告訴人又交付四萬元，合計三十萬元，伊並無竊盜及盜用印章冒領存款等語。經
    查：
(一)、高秀束之存摺、印章於八十七年十一月三十日及八十八年一月二十八日（當日提
    領二次）為被告持往郵局提款，為雙方所不執之事實，被告若係竊盜，為何不於
    第一次時即全部加以提領（第一次提領後尚有餘款十五萬六千九百八十元），反
    而大費周章，先領取一部分，再悄悄將印章、存摺放回，於約一個月後再潛入告
    訴人處所，將印章、存摺取出，於提領後，再乘機將印章、存摺放回原處？此與
    竊賊之行為模式明顯不符，且此舉更容易敗露行跡，此顯非竊取他人財物應有之
    現象。又以提款單領取存款須填入密碼始得為之（由偵卷第十三至十五頁所附之
    提款單可見提款時有填寫密碼），被告所持之印章、存摺若係盜取而來，其如何
    有此密碼，即使被告曾與高秀束前往郵局提款而詢問郵局人員，但其若未刻意記
    下，事隔多日，該密碼是否能清楚存留在被告腦海中，亦非無疑。
(二)、公訴人雖認告訴人家境並不富裕，存款亦僅十六餘萬元，不可能借錢給被告，更
    不可能將最終十六萬元借予被告，由其提領。惟據告訴代理人程燕芳在原審所提
    出之「金額動向過程交待」中所載：於該段期間內高秀束除出售前開房屋得款一
    百萬元（其中二十萬元訂金已交給被告），每月租金收約九萬元，標會得款十七
    萬餘元，向程美娟借三十萬元（原審卷第七四頁），可見高秀束當時另有租金收
    入，則被告所稱：高秀束有先行借給十萬元，再借十六萬元（即由存摺領部分）
    ，再借給四萬元，尚非無據，而高秀束既然另有租金收入，且每月高達近九萬元
    ，亦難據此認定其存款餘額僅有十六萬餘元，即不可能將款項借給被告。
(三)、告訴人之印章、存摺與藥係放在房內抽屜，其每天均有開啟，亦據告訴人於偵查
    中陳述明確（偵卷第四二頁背面），是高秀束既係將藥與存摺及印章均置放於抽
    屜內，則其於每日取藥服用之際，衡情應會注意其存摺及印章是否仍在，或其存
    款餘額是否減少，豈有在八十八年三月九日始發覺其存款餘額減少而提出告訴之
    理﹖且其又稱：抽屜有被破壞，從鑰匙孔挖開的等語（偵卷第四二頁），是其每
    天均有開啟，為何鑰匙孔已遭破壞，竟事隔多日才發現，實有違常理。又其在偵
    查中又稱：抽屜的鎖以前就壞掉了（偵卷第六四頁），其就抽屜之鎖損壞時機供
    述並不相同，其此部分指述能否採信，實堪存疑。
(四)、至於被告提款之地點雖有不同，但其已陳明第一次係因高秀束請其提款後，其騎
    車至屏東後始行記起（偵卷第六四頁背面），此並非不可能，自不能以此認定該
    印章存摺係竊取而來；且如係被告竊取而來，其為何不加掩飾即前往提款，又將
    印章、存摺放回？綜上，本件尚乏具體證據足以證明被告有公訴人所指之上開犯
    行，其犯罪即屬不能證明，自應為其無罪之諭知。因此原審以不能證明被告犯罪
    而諭知無罪之判決，核無不合，檢察官循告訴人之請求提起上訴，其意旨仍執前
    詞，為無理由，應予駁回。
七、至告訴人高秀束另指稱被告於八十七年十一月十三日，又乘程毅剛因案為警方逮
    捕，騙稱其可擺平該案件，惟仍需六十萬元之活動費，告訴人高秀束再次信以為
    真而陷於錯誤，而交付現款六十萬元云云。惟查告訴人高秀束此部分之指證尚有
    諸多疑點（公訴人乃未予起訴），又被告八十七年十一初間行騙時，斷不可能料
    想程毅剛會因案為警逮捕，故後來發生之事實，縱認屬實，亦與本件無何連續犯
    之關係，本件自無庸對此部分審理論斷，附此敘明。
據上論結，應依刑事訴訟法第三百六十八條，判決如主文。
本案經檢察官王登榮到庭執行職務。
中      華      民      國    九十      年      十二    月      十一    日
                              臺灣高等法院高雄分院刑事第一庭
                                  審判長法官  王光照
                                        法官  黃壽燕
                                        法官  黃仁松
右正本證明與原本無異。
被告不得上訴。
檢察官就盜取高秀束存摺提領存款部分，如不服本判決，應於判決送達後十日內向本
院提出上訴狀，其未述理由者並應於提出上訴狀後十日內向本院補提理由書（應附
繕本)。
                                      書記官  呂明燕
中      華      民      國    九十      年      十二    月      十一    日
附錄：本判決論罪科刑法條：
刑法第三百三十九條第一項
意圖為自己或他人不法之所有，以詐術使人將本人或第三人之物交付者，處五年以下
有期徒刑、拘役或科或併科一千元以下罰金。
                                                                  Ａ


司法院資訊處製作；財團法人民間司法改革基金會備份。
